【裁判字號】    98,易緝,12
【裁判日期】    980416
【裁判案由】    違反台灣地區與大陸地區人民關係條例
【裁判全文】
臺灣臺南地方法院刑事判決              98年度易緝字第12號
聲  請  人  臺灣臺南地方法院檢察署檢察官
被      告  丁○○
                    現在內政部入出國及移民署專勤事務第二
上列被告因違反台灣地區與大陸地區人民關係條例案件，經檢察
官提起公訴（88年度偵字第6319、6542、12242、12662、14192
號），被告於準備程序中就犯罪事實為有罪之陳述，本院裁定行
簡式審判程序，判決如下：
    主  文
丁○○共同行使明知為不實之事項，而使公務員登載於職務上所
掌之公文書，足以生損害於公眾，處有期徒刑肆月，如易科罰金
，以銀元參佰元即新台幣玖佰元折算壹日。
    事  實
一、緣乙○○曾任連、營輔導長、空軍機校通信教官，於民國85
    年退役後至大陸旅遊，發現大陸人民嚮往至台灣地區工作賺
    錢，以改善生活，認有機可乘，竟萌生仲介兩岸人民假結婚
    ，再以假結婚之手段使大陸地區人民非法進入台灣地區，藉
    此謀取非法利益之意圖。遂自87年4月起，先後與甘慕萍(業
    經台灣高等法院台南分院判處有期徒刑一年一月，嗣經最高
    法院駁回其上訴而確定)、王派明 (業經台灣高等法院台南
    分院判處有期徒刑一年，嗣經最高法院駁回其上訴而確定)
    及劉太信（業經本院判處有期徒刑一年六月，緩刑四年確定
    ）、黃懷明（業經本院判處有期徒刑一年五月，緩刑四年確
    定）、馮世海（業經本院判處有期徒刑一年六月，緩刑四年
    確定）、楊南山（業經本院判處有期徒刑一年六月確定）、
    溫金利（業經本院判處有期徒刑一年五月，緩刑四年確定）
    等人，明知大陸地區人民非經主管機關許可，不得進入臺灣
    地區，竟為謀取不法利益，共同基於仲介兩岸地區人民辦理
    假結婚之方式，非法使大陸地區人民進入台灣，藉資謀生之
    常業犯意聯絡，由乙○○為經營主要負責人，並與甘慕萍、
    王派明等人約定，由甘慕萍、王派明（自88年2月至同年5月
    ）等人負責各種文書、申請證明、帶領人頭至大陸等手續，
    ，及甘慕萍、劉太信等人，每介紹辦理一件可得代價新台幣
    二萬元，甘慕萍、王派明每辦理一件假結婚申請入境之文書
    驗證工作，可得新台幣五千元，其等並藉此維生，以此為常
    業。
二、乙○○再勾結大陸人蛇集團林金瑞、陳武官（均係大陸人士
    ，年籍不詳）及有官方身分之仲其寬（南京市人，海峽之聲
    廣播電台記者，官階為中共解放軍現職中校）、陳彪（福建
    省福州市對台辦事處副處長）等人，由林金瑞等人在大陸地
    區仲介意圖來台打工之人，每人須先預付人民幣二萬元不等
    之定金予林金瑞等人。乙○○則在台灣地區，針對年滿65歲
    之榮民、單身老人、領有殘障手冊之殘障人士，以每人新台
    幣十萬元之代價，誘使其充當人頭，與大陸人民辦理假結婚
    。乙○○嗣因假結婚之台灣人頭需求量增多，以每介紹一個
    人頭，即給予新台幣二萬元之介紹費代價，唆使王派明、甘
    慕萍（無介紹假結婚人頭）、馮世海、溫金利、楊南山、周
    玉華（業經本院判處有期徒刑六月，得易科罰金，緩刑三年
    確定）、林燕山（業經本院判處有期徒刑六月，得易科罰金
    確定）、劉壬妹、劉潮興（以上二人業經本院各判處有期徒
    刑五月，得易科罰金，緩刑二年確定）、劉燦（業經原本院
    判處有期徒刑五月，得易科罰金，緩刑三年確定）等基於概
    括之犯意，四處尋找假結婚之人頭。乙○○覓得假結婚人頭
    後，即將台灣人頭帶往大陸福州，暫住於乙○○之租處，再
    由乙○○在大陸地區僱用之女子秦美如帶領台灣人頭甲○○
    （業經本院判處有期徒刑四月，得易科罰金，緩刑二年確定
    ，嗣於91年7月3日身故）等46人，與大陸假結婚對象丁○○
    等46人會合，於欠缺結婚之真意下，共同至中華人民共和國
    福建省福清市公證處等假結婚對象戶籍所在地之大陸人民政
    府民政廳（局）及公證處辦理結婚相關手續，分別取得大陸
    地區該地政府核發之婚姻證及公證處發給之結婚公證書，丁○○等大陸地區人民因而取得為台灣人頭之形式上配偶地位
    。乙○○等人再以如後述之非法手段，使大陸地區人民進入
    台灣地區，手續完成後，大陸人民每人即需付清尾款人民幣
    約九萬元（加原先預付定金，共計每人應付人民幣九至十一
    萬元不等）予乙○○或林金瑞，乙○○將其中新台幣十萬元
    之人頭費支付予台灣人頭，再將代辦及後期照料費等付給劉
    太信等人後，其餘利潤歸乙○○所有，乙○○等人均恃此收
    入為維生之資，並以此為常業。
三、其中大陸地區人民丁○○則與台灣人頭甲○○及陳世芳等人
    蛇集團成員，於87年7月間，共同基於使公務員登載不實文
    書及行使使公務員登載不實文書之概括犯意聯絡：
(一)先由陳世芳等人蛇集團成員持中華人民共和國福建省福清市
    公證處證明書等相關文件，向受政府委託辦理大陸地區文書
    認證事務之財團法人海峽交流基金會（以下簡稱海基會）辦
    理文書認證手續，使海基會承辦大陸文書認證之人員，將上
    開虛偽結婚事項記載於職務上所認證文書上，足生損害於海
    基會對於大陸地區文書認證之正確性。
(二)繼於取得海基會核發之證明書後，又持大陸地區出具之前開
    結婚公證書、海基會所出具之認證文書，以丁○○與甲○○
    已結婚之不實事項，填具內容不實之結婚申請書，前往甲○○戶籍所在地之高雄市左營區戶政事務所辦理結婚之戶籍登
    記，致使不知情之該戶政事務所承辦結婚戶籍登記之公務員
    ，將此不實之事項，登載於職務上所掌管之關於結婚登記之
    戶籍登記簿公文書上，足以生損害於戶政機關對於戶籍管理
    之正確性。
(三)再持入境臺灣所需之大陸地區人民進入臺灣地區保證書，向
    甲○○所在轄區警察局申請對保，並由不知情之員警完成對
    保手續，並將已結婚之不實事項，登載於職務上掌管之該保
    證書「對保或證明機關（構）簽註意見欄」之公文書上，足
    生損害於國家警察機關婚姻對保之正確性。
(四)復將戶政事務所依據上開不實婚姻記載而發給之戶籍謄本公
    文書，及大陸地區人民進入臺灣地區旅行證申請書、經由轄
    區派出所對保亦登載不實婚姻記載之大陸地區人民進入臺灣
    地區保證書公文書、大陸地區政府發給之婚姻證、公證處核
    發之結婚公證書、海基會發給之認證文書等資料，向內政部
    警政署入出境管理局（下稱入出境管理局）申請丁○○以探
    親名義入境台灣，行使上開不實婚姻登載之戶籍謄本及大陸
    地區人民進入臺灣地區保證書，用之申請丁○○非法進入臺
    灣地區，致使入出境管理局不知情之承辦公務員因而將此不
    實婚姻事項登載職務上掌管之關於大陸地區人民進入臺灣地
    區之登記資料上，並核發大陸地區人民進入臺灣地區旅行證
    。
(五)丁○○接獲核准來台探親之文件後，即經陳世芳等人蛇集團
    約定入境時間，由乙○○等人蛇集團成員帶台灣人頭甲○○
    於丁○○來台之日前往引領下，持向桃園中正機場海關人員
    行使上開登載內容不實之旅行證，以掩飾其等非法入境臺灣
    地區之行為，進入臺灣地區，足生損害於我國入出境管理局
    對大陸地區人民入出境臺灣地區管理之正確性。
(六)丁○○入境台灣後，再持前開結婚相關證明文件與戶籍登記
    資料及入出境許可證等不實資料，據以向甲○○戶籍所在地
    之轄區派出所，申請辦理流動人口登記，致使該承辦流動人
    口登記之員警將此「關係：夫妻」、「暫住事由：探親」等
    不實事項，登載於職掌之「入境人口申報流動人口登記聯單
    」、「戶卡片」及「暫住人口戶卡片」上，足以生損害於警
    察機關對戶口稽查及流動人口管理之正確性。
四、嗣經台灣台南地方法院檢察署檢察官指揮台南市警察局、台
    南市警察局第一分局、台南市調查站共同深入追查後，於88
    年5月11日下午7時40分，在台南市○○路○段杜康樓餐廳逮
    捕乙○○、周義海、劉治、鍾道庚、溫金利、張定祖、林發
    銀、黃亞目、大陸女子林文英等人，並扣得乙○○所有筆記
    本三本、簿冊一本、信封三張、行動電話二支、中國建設銀
    行存摺一本、新台幣六萬五千元；台灣台南地方法院檢察署
    檢察官並簽發搜索票，指揮前開警調人員同步搜索劉太信、
    黃懷明、甘慕萍、馮世海、楊南山、周玉華、王派明等住所
    ，扣得王派明所有結婚證書二本（鄭淑如、羅安）、筆記簿
    一本、黃亞目印章一個、身分證影本一張、租賃合約書一本
    、簿記一本，及扣得周玉華所有戶籍謄本二份、電話單一份
    、簿冊一份、收據一份，扣得甘慕萍所有居民證一張、快遞
    單一份、保證書一份、信封一份、本票一本，馮世海所有認
    證書七份、公證書一份、申請書二份、行前須知二份，扣得
    黃懷明所有簿冊一本、申請書一份、委託書一本、辦案申請
    表一本、宣誓書一本、協議書一本，大陸通行證一本，印章
    （邱遠）一個，再經擴大深入偵辦而查悉前情。
五、案經台南市警察局第一分局報告及法務部調查局台南市調查
    站移送臺灣台南地方法院檢察署檢察官偵查起訴。
    理  由
一、按除被告所犯為死刑、無期徒刑、最輕本刑為三年以上有期
    徒刑之罪或高等法院管轄第一審案件者外，於法院行準備程
    序進行中，被告先就被訴事實為有罪之陳述時，審判長得告
    知被告簡式審判程序之旨，並聽取當事人、代理人、辯護人
    及輔佐人之意見後，裁定進行簡式審判程序，刑事訴訟法第
    273條之1第1項及284條之1分別定有明文。本件被告被訴刑
    法第214條使公務員登載不實罪，乃除死刑、無期徒刑、最
    輕本刑為三年以上有期徒刑以外之罪，亦為刑事訴訟法第37
    6條第2款之罪之案件，其於本院就被訴事實為有罪之陳述，
    經告知簡式審判程序之旨，並聽取公訴人、被告之意見後，
    本院認為適宜進行簡式審判程序，依刑事訴訟法第273條之2
    、第159條第2項之規定，不適用傳聞法則有關限制證據能力
    之相關規定，合先敘明。
二、訊據被告丁○○對於上揭犯罪事實均坦承不諱，核與同案被
    告甲○○、陳世芳等人分別於警詢及偵審供述情節大抵相符
    ，並有被告與上開大陸地區人民進入台灣地區旅行證申請書
    、中華民國台灣地區旅行證、中華人民共和國結婚證明書、
    財團法人海峽交流基金會證明、委託書、大陸地區人民進入
    台灣地區保證書、戶籍謄本、台灣高等法院台南分院91年度
    上訴字第1401號、93重上更 (一)字第487號及最高法院93年
    度台上字第5344號、94年度台上字第2517號判決各一份在卷
    可稽，被告自白核與事實相符，事證明確，其犯行堪予認定
    。
三、查被告行為 (87年)後，刑法先後於90年1月4日修正、同年
    月10日公布施行；及94年2月2日公布修正，於95年7月1日起
    施行。按行為後法律有變更者，適用行為時之法律，但行為
    後之法律有利於行為人者，適用最有利於行為人之法律，95
    年7月1日修正後刑法第2條第1項定有明文。此條規定係規範
    行為後法律變更所生新舊法律比較適用之準據法，本身尚無
    新舊法比較之問題，於新法施行後，應一律適用新法第2條
    第1項之規定，為「從舊從輕」之比較，茲就本件關於修正
    前後刑法之適用說明如下:
(一)關於刑法第214條使公務員登載不實罪之法定刑罰金: 刑法
    第33條第5款規定，業於94年2月2日公布修正，於95年7月1
    日起施行，依修正後刑法第33條第5款之規定，最低額為新
    臺幣1,000元，惟依被告行為時 (即94年修正前)刑法第33條
    第5款規定，罰金之最低額僅新臺幣3元。比較修正前後之刑
    罰法律，適用修正前之規定對被告較為有利。
(二)關於刑法第28條規定: 刑法第28條規定，業於94年2月2日公
    布修正，於95年7月1起施行，修正後刑法將「實施」修正為
    「實行」，新舊法之共同正犯範圍因此而有變動，自屬犯罪
    後法律有變更 (最高法院96年度台上字第934號判決)，惟參
    照修正理由之說明，本案被告之犯罪行為，依新舊法，均成
    立共同正犯，適用行為時即修正前刑法對被告並無不利。
(三)關於易科罰金之折算標準: 刑法第41條規定，先後於90年1
    月4日修正、同年月10日公布施行；及94年2月2日公布修正
    ，於95年7月1日起施行。經比較修正前後刑法該條規定，以
    90年修正後、94年修正前之刑法規定及廢止前罰金罰鍰提高
    標準條例第2條規定，即以銀元100元、200元或300元，即新
    臺幣300元、600元或900元折算1日規定，較有利於被告。
四、核被告先後以在大陸地區取得之結婚證明書，向海基會申請
    認證、向甲○○戶籍所在地戶政事務所及轄區派出所，為戶
    籍登記及大陸地區人民進入台灣之對保證明、流動人口申報
    ，使各該管公務員將上開假結婚之不實事項，登載在其職務
    上掌管之公文書上，並持以行使並向入出境管理局為入境台
    灣許可證之申請，足生損害於海基會、戶政機關、警政機關
    及入出境管理局對於大陸地區人民進入台灣地區相關文書登
    載及管理之正確性，所為係犯刑法第216條、第214條之行使
    使公務員登載不實文書罪（公訴人漏未引用刑法第216條之
    行使使公務員登載不實文書罪，應予補充）。
(一)按海基會雖為私法人性質之財團法人，非政府編制內之機關
    ，惟其業務上，基於該會之特殊性，及與政府間之委託契約
    ，多涉及公權力事項之行使，該委託契約，性質上為行政契
    約之一種，依行政程序法之規定，該會受託行使公權力，於
    委託範圍內，視為行政機關，在人事上，服務於該會之人員
    ，雖多數未具備公務員資格，惟其等於執行公權力事項時，
    乃受託行使公權力，係依法令從事公務，屬刑法、國家賠償
    法上之公務人員，其等於辦理文書驗證等相關業務時，視同
    委託機關之公務員；又目前兩岸通婚須該會驗證大陸地區所
    出具之結婚公證書等情，此有海基會93年12月1日93德法字
    第045970函覆台灣高等法院台南分院之意見可參《見該院93
    年重上更 (一)字第487號》，準此，被告以在大陸地區取得
    內容不實之婚姻證、結婚公證書，向海基會申請認證，使海
    基會之承辦文驗證人員將上開假結婚之不實事項，登載在其
    職務上掌管之認證公文書上，並持之行使，揆諸前揭說明，
    亦構成刑法第216條、第214條之行使使公務員登載不實文書
    罪。
(二)被告丁○○先後多次使海基會人員及戶政機關、警政機關等
    承辦相關業務之公務員登載不實之低度行為，應為其向出入
    境管理局行使上開不實文書之高度行為所吸收，不另論罪。
(三)被告丁○○與同案被告甲○○、乙○○等人蛇集團成員間，
    就上開犯行，有犯意聯絡及行為分擔，應論以共同正犯。
五、爰審酌被告無犯罪前科，素行尚佳，因經濟狀況不佳心存僥
    倖，為來臺工作賺錢而與乙○○等人蛇集團掛勾，逞而走險
    以違法假結婚方式來臺，嚴重危害台灣地區國家安全及對偷
    渡者之取締，惟犯後坦承犯行頗具悔意等一切情狀，量處如
    主文所示之刑，並諭知易科罰金之折算標準，以資懲儆。另
    被告之犯罪時間雖在民國96年4月24日之前，惟其於90年6月
    15日即經本院通緝，迨98年2月20日始因逾期居留至內政部
    入出國及移民署專勤事務第二大隊高雄市專勤隊投案，而經
    警緝獲之情，業經被告陳明在卷，並有高雄縣政府警察局岡
    山分局通緝案件報告書在卷可稽。準此，被告既於中華民國
    96年罪犯減刑條例於96年7月16日施行前即經本院通緝，而
    未於96年12月31日前自動歸案，則依該條例第5條規定，即
    不得依該條例減刑，併此敘明。扣案如事實四所示之物品，
    與被告丁○○上開犯行無關，故不予宣告沒收。
據上論斷，應依刑事訴訟法第273條之1第1項、第299條第1項前
段，刑法第2條第1項、第216條、第214條、90年修正後94年修正
前刑法第28條、第41條第1項前段、廢止前罰金罰鍰提高標準條
例第2條，刑法施行法第1之1條、判決如主文。
本案經檢察官丙○○到庭執行職務。
中    華    民    國    98    年    4    月     16    日
                      刑七庭    法  官  賴純慧
以上正本證明與原本無異
如不服本判決應於收受本判決後10日內向本院提出上訴書狀，並
應敘述具體理由。其未敘述上訴理由者，應於上訴期間屆滿後20
日內向本院補提理由書狀（均須按他造當事人之人數附繕本）「
切勿逕送上級法院」。
                                書記官  吳昕韋
中   華    民   國     98    年     4      月    16   日
附錄本案論罪科刑法條全文：
刑法第216條
  行使第210條至第215條之文書者，依偽造、變造文書或登載不
  實事項或使登載不實事項之規定處斷。
刑法第214條
  明知為不實之事項，而使公務員登載於職務上所掌之公文書，
  足以生損害於公眾或他人者，處三年以下有期徒刑、拘役或五
  百元以下罰金。


司法院資訊處製作；財團法人民間司法改革基金會備份。
